【裁判字號】    94,簡上,22
【裁判日期】    951108
【裁判案由】    債務人異議之訴
【裁判全文】
臺灣臺北地方法院民事判決            94年度簡上字第22號
    上  訴  人  丙○○
    被  上訴人  甲○○○原名.
                乙○○
上列當事人間債務人異議之訴事件，上訴人對於中華民國九十三
年十一月十五日本院台北簡易庭九十三年度北簡字第一四四一八
號第一審判決，提起上訴，本院於九十五年十月十八日言詞辯論
終結，判決如下：
    主  文
原判決關於命上訴人給付被上訴人乙○○超過新台幣貳拾萬元部
分，及該部分假執行之宣告，暨反訴訴訟費用之裁判均廢棄。
上開廢棄部分，被上訴人乙○○在第一審之反訴及其假執行之聲
請均駁回。
其餘上訴駁回。
第一審反訴訴訟費用由上訴人負擔二分之一，餘由被上訴人乙○
○負擔。第二審訴訟費用，由被上訴人乙○○負擔三分之一，餘
由上訴人負擔。
    事實及理由
壹、程序方面：本件被上訴人甲○○○經合法通知而未於言詞辯
    論期日到場，核無民事訴訟法第三百八十六條各款之情形，
    應依上訴人之聲請，由其一造辯論而為判決。
貳、實體方面：
一、上訴人於原審起訴主張：被上訴人乙○○於民國九十年八月
    十七日提議以新台幣（下同）二十萬元向上訴人購買麒麟國
    際開發股份有限公司（下稱麒麟公司）百分之二股份，兩造
    並於同年九月一日簽訂股份讓渡書（下稱系爭契約），因麒
    麟公司未發行公司股票，上訴人遂應被上訴人乙○○之要求
    簽發票號：ＴＨ0000000號、面額二十萬元、發票日
    為九十年九月一日、到期日為九十一年一月一日之本票（下
    稱系爭本票）予被上訴人乙○○以為擔保，被上訴人乙○○
    因而於九十年九月三日匯款二十萬元予上訴人。被上訴人乙
    ○○在購得麒麟公司股份後，即在該公司行使股東權利，惟
    遲未與上訴人前往法院辦理股權轉讓公證程序，且謊稱不慎
    遺失系爭本票，遲未將該本票返還予上訴人。詎被上訴人乙
    ○○於九十三年四月間將系爭本票交付予被上訴人甲○○○
    向法院聲請強制執行，經本院以九十三年度票字第一二八二
    六號民事裁定准被上訴人甲○○○就系爭本票對上訴人為強
    制執行。上訴人既已將麒麟公司股權轉讓予被上訴人乙○○
    ，被上訴人乙○○即不得依系爭本票聲請強制執行，是前開
    執行名義成立前，已發生債權不成立或消滅或妨礙債權人請
    求之事由，上訴人依強制執行法第十四條第二項規定，請求
    撤銷系爭本票裁定之強制執行程序，並聲明請求確認系爭本
    票債權不存在等語。又上訴人就反訴部分則以：公司股份之
    轉讓只需當事人間具備要約與承諾之意思表示，如發行股票
    者尚須背書轉讓，發行無記名股票者則只需交付股票即可，
    所謂過戶僅為對抗要件而已，是上訴人於九十年九月一日與
    被上訴人簽訂系爭契約，股份轉讓之意思表示十分明確，上
    訴人並無不轉讓股票，而有債務不履行情事。又系爭股份已
    經讓渡給被上訴人乙○○，被上訴人乙○○得自行到公司辦
    理登記，系爭契約中並未明確要求上訴人必須協同辦理過戶
    登記，上訴人並沒有協同辦理登記之義務。況被上訴人亦未
    舉證證明上訴人拒絕協同辦理過戶手續等語，資為抗辯。
二、被上訴人則以：上訴人係為擔保轉讓麒麟公司股權予被上訴
    人乙○○而簽發系爭本票，詎上訴人於取得二十萬元股款後
    遲未將麒麟公司股權轉讓予被上訴人乙○○，經被上訴人乙
    ○○多次催請辦理股權移轉手續仍相應不理。被上訴人乙○
    ○後因資金週轉不靈遂背書轉讓系爭本票予被上訴人甲○○
    ○借貸二十萬元應急，被上訴人甲○○○係善意以有相當對
    價取得系爭本票，上訴人不得以自己與被上訴人乙○○間所
    存在抗辯之事由對抗被上訴人甲○○○，上訴人之上訴顯無
    理由等語，資為置辯。又被上訴人乙○○提起反訴主張：系
    爭契約第三條明定：「本讓渡標的（即上述讓渡之公司股權
    ）雙方同意於九十年底前，依規定辦理股權過戶手續，若甲
    方（即上訴人）違約，則甲方除應全數退還乙方（即被上訴
    人乙○○）已交甲方上述購買公司股權之價款外，還應賠償
    乙方等值上述轉讓價格兩倍之價金以補償乙方所承受之損失
    」，而上訴人既已違約，自應賠償被上訴人乙○○四十萬元
    等語。
三、本件原審駁回上訴人之訴。並就反訴部分判決上訴人應給付
    被上訴人乙○○四十萬元，且依職權對被上訴人乙○○反訴
    勝訴部分，為假執行及上訴人預供擔保免為假執行之宣告。
    上訴人就原判決駁回其請求確認系爭本票債權不存在之訴，
    及命其給付被上訴人乙○○四十萬元部分聲明不服，求為廢
    棄之判決，請求確認系爭本票債權不存在，並駁回被上訴人
    乙○○在原審之反訴。被上訴人則聲明請求判決駁回上訴。
四、不爭執之事項：兩造對被上訴人乙○○於九十年八月十七日
    以二十萬元向上訴人購買麒麟公司百分之二股份，兩造因而
    於同年九月一日簽訂股份讓渡書，因麒麟公司未發行公司股
    票，上訴人遂應被上訴人乙○○之要求簽發票號：ＴＨ00
    00000號、面額二十萬元、發票日九十年九月一日、到
    期日為九十一年一月一日之本票予被上訴人乙○○以為擔保
    ，被上訴人乙○○因而於九十年九月三日匯款二十萬元予上
    訴人之事實並不爭執。
五、經查：
（一）本件上訴人主張其並無不履行股權轉讓之違約行為，故被
      上訴人乙○○將系爭本票轉讓於被上訴人甲○○○，該票
      據債權不存在；被上訴人乙○○則以上訴人遲不將麒麟公
      司百分之二股份辦理過戶手續有違約情事，以及其因資金
      周轉之需，乃持將系爭本票向被上訴人甲○○○借款周轉
      ；另被上訴人甲○○○則以其為系爭本票之善意受讓人，
      上訴人不得以對被上訴人乙○○所存之抗辯事由對抗之等
      語，資為辯解，是本件之爭點，厥為被上訴人甲○○○取
      得系爭本票有無惡意，以及上訴人對被上訴人甲○○○究
      竟有無票據抗辯事由之存在？按，票據乃文義證券及無因
      證券，故票據上權利之行使，不以其原因關係存在為前提
      ，從而，執票人行使票據上權利時，就其基礎之原因關係
      確係有效存在，並不負舉證責任，反之，若票據債務人以
      自己與執票人間所存抗辯之事由，對抗執票人，依票據法
      第十三條規定意旨觀之，固非法不所許，惟應由票據債務
      人就該抗辯事由負舉證責任（最高法院九十二年年度台簡
      上字第二十九號判決參照），此外，因票據行為，為不要
      因行為，故如票據債務人主張執票人取得票據出於惡意或
      詐欺時，自亦應由該債務人負舉證之責（最高法院六十四
      年度台上字第一五四０號判例參照），查本件上訴人對於
      被上訴人甲○○○取得系爭本票是否為惡意？未提出證據
      以實其說，揆依前揭說明，上訴人對被上訴人甲○○○請
      求確認本院九十三年度票字第一二八二六號民事裁定所示
      之本票債權不存在，自無理由，應予以駁回。又按民事訴
      訟法第二百四十七條前段規定：「確認法律關係之訴，非
      原告有即受確認判決之法律上利益者，不得提起之」，系
      爭本票執票人為被上訴人甲○○○，經其持以聲請本院核
      發九十三年度票字第一二八二六號裁定，上訴人之私法上
      地位固因系爭本票債權存在與否不明確而有受侵害之危險
      ，惟此危險僅得以對於被上訴人甲○○○之確認判決除去
      之，無從以對於被上訴人乙○○之確認判決除去，故上訴
      人對被上訴人乙○○提起確認系爭本票債權不存在之訴，
      因欠缺法律上利益，為無理由，不應准許。
（二）次查，被上訴人乙○○與上訴人於九十年九月一日簽訂系
      爭契約，約定被上訴人乙○○以二十萬元向上訴人購買麒
      麟公司百分之二股份，被上訴人乙○○已於九十年九月三
      日匯款二十萬元予上訴人，詎上訴人於取得股款後遲未將
      麒麟公司股權轉讓予被上訴人乙○○之事實，業據被上訴
      人乙○○提出與其所述相符之系爭契約影本在卷足憑（見
      原審卷第二四頁），自堪信為真。上訴人雖抗辯系爭契約
      已有股權轉讓之意思，且股東名簿上之過戶，僅為對抗公
      司之要件，故兩造只需有股份轉讓之合意即為已足，何況
      麒麟公司未發行股票，被上訴人乙○○經上訴人多次催告
      仍未前往法院辦理股權轉讓公證程序，上訴人始未將該公
      司股權移轉予被上訴人乙○○云云；惟按「股份之轉讓，
      非將受讓人之姓名或名稱及住所或居所，記載於公司股東
      名簿，不得以其轉讓對抗公司。」，公司法第一百六十五
      條第一項定有明文；又按「股份有限公司發行股票者其轉
      讓手續應依照公司法第一百六十四條及第一百六十五條規
      定辦理，至未發行股票者，其股份轉讓應由轉受讓人雙方
      填具轉受讓同意書參照公司法第一百六十五條規定會同向
      公司辦理過戶」亦有經濟部六十年一月十五日經商字第○
      一六三○號函示可資參照；又約定公司股份轉讓，與應否
      辦理股份轉讓之過戶手續並不相同，前者，僅需買賣雙方
      意思表示合致，即生轉讓效力；而後者，約定之當事人尚
      負有將股份登載於股東名簿上，以發生對抗公司及第三人
      之效力之義務。查，系爭契約第三條約定：「本讓渡標的
      （即上述讓渡之公司股權）雙方同意於民國九十年底前，
      依規定辦理股權過戶手續，若甲方（即上訴人）違約，則
      甲方除應全數退還乙方（即被上訴人乙○○）已交甲方上
      述購買公司股權之價款外，還應賠償乙方等值於上述轉讓
      價格兩倍之價金以補償乙方所承受之損失」（見原審卷第
      二七頁），可見上訴人與被上訴人乙○○除合意轉讓股份
      外，並約定上訴人應於九十年十二月三十一日以前填具轉
      受讓同意書依公司法第一百六十五條規定辦理過戶，而本
      件上訴人迄今仍未將麒麟公司股權移轉登記予被上訴人乙
      ○○，此為上訴人於原審所自承（見原審卷第六八頁），
      且上訴人針對其有催告被上訴人乙○○偕同辦理過戶，而
      遭被上訴人乙○○拒絕，或不配合辦理等情，復均無法舉
      證以實其說；堪認上訴人遲延履行過戶之義務，被上訴人
      乙○○主張上訴人未履行股份轉讓過戶手續而有違約情事
      ，自為可採。此外，上訴人於言詞辯論期日向本院聲請通
      知證人邱耀德到庭作證，以證明股權轉讓辦理之手續，上
      訴人並無避不見面情事云云；惟按未於準備程序主張之事
      項，除有下列情形之一者外，於準備程序後行言詞辯論時
      ，不得主張之：一、法院應依職權調查之事項。二、該事
      項不甚延滯訴訟者。三、因不可歸責於當事人之事由不能
      於準備程序提出者。四、依其他情形顯失公平者」，民事
      訴訟法第二百七十六條定有明文；查本件上訴人未經移轉
      登記股權予被上訴人乙○○之事實，業如前述，且上訴人
      於本院準備程序中均未主張通知證人邱耀德到庭作證，嗣
      於本院言詞辯論期日終結前，始向本院聲請通知該人到庭
      作證，依前揭說明，自有甚礙於訴訟程序之終結，復且對
      於上訴人迄至於今何以仍違約未辦理股權移轉登記之事實
      ，亦無從證明，上訴人又未釋明有上開得逾時提出之理由
      ，是本院認為上訴人於言詞辯論期日向本院聲請通知上開
      證人到庭作證，自欠缺必要性且已逾時，上訴人不得提出
      ，併此敘明。
（三）末查，如前述，上訴人既未於九十年十二月三十一日以前
      依約辦理股權過戶手續，則依系爭契約第三條約定，上訴
      人即應賠償被上訴人乙○○等值於上述轉讓價格兩倍之價
      金以補償被上訴人乙○○之損失，惟按「約定之違約金過
      高者，法院得減至相當之數額，民法第二百五十二條定有
      明文。至於是否相當，即須依一般客觀事實，社會經濟狀
      況及當事人所受損害情形，以為斟酌之標準。」，有最高
      法院七十九年度台上字第一九一五號著有判例足資參照。
      而違約金之約定是否過高，應依違約金係屬於懲罰之性質
      或屬於損害賠償約定之性質而有不同，若屬前者，應依一
      般客觀事實、社會經濟狀況及當事人所受損害情形，以為
      酌定標準，若為後者，則應依當事人實際上所受損失為標
      準，酌予核減（最高法院八十七年度台上字第二五六三號
      判決參照）。茲本院審酌系爭契約於兩造間仍合法有效，
      此為兩造所不否認，則被上訴人乙○○仍可依系爭契約請
      求上訴人履行過戶義務，且參以本院於言詞辯論終結前經
      詢問被上訴人乙○○因上訴人未辦理股份轉讓過戶手續所
      受之實際損害為何？其僅陳稱：提起訴訟之勞費（見本院
      九十五年十月十八日言詞辯論筆錄第二頁），以及考量被
      上訴人乙○○於九十年九月三日已匯款二十萬元予上訴人
      ，上訴人迄至於今仍未依約將麒麟公司股權登記予被上訴
      人乙○○，致被上訴人乙○○於資金週轉上受有限制等情
      形，認為兩造約定以二倍價金即四十萬元作為損害賠償總
      額，尚屬過高，宜酌減為一倍價金即二十萬元為適當。從
      而，被上訴人乙○○依系爭契約向上訴人請求違約金二十
      萬元，為有理由，應予以准許，逾此範圍之請求，則為無
      理由，應駁回之。
五、綜上所述，上訴人請求確認本院九十三年度票字第一二八二
    六號民事裁定所示之本票債權不存在，為無理由，不應准許
    ，原審就此不應准許部分，為上訴人敗訴之判決，經核並無
    違誤，上訴意旨求予廢棄改判，為無理由，應駁回其上訴。
    關於反訴部分，被上訴人乙○○依系爭契約第三條請求上訴
    人給付二十萬元洵屬正當，應予准許，逾此範圍之請求則無
    理由，不應准許，原審就被上訴人乙○○不應准許部分，為
    被上訴人乙○○勝訴之判決，並依職權為假執行之宣告，即
    有未合。上訴意旨指摘原判決此部分不當，求予廢棄改判，
    為有理由，自應由本院將原判決此部分廢棄改判如主文第一
    項所示。至上開應准許部分，原判決命上訴人如數給付，並
    無不合，上訴人求予廢棄改判，為無理由，應駁回此部分上
    訴。
六、兩造其餘之攻擊或防禦方法及未經援用之證據，經本院斟酌
    後，認為均不足以影響本判決之結果，自無逐一詳予論駁之
    必要，併此敘明。
七、據上論結，本件上訴為一部有理由，一部無理由，依民事訴
    訟法第四百三十六條之一第三項、第四百五十條、第四百四
    十九條第一項、第七十八條、第七十九條，判決如主文。
中    華    民    國  九十五  年   十一   月    八    日
                  民事第五庭    審判長法  官  翁昭蓉
                                      法  官  陳心弘
                                      法  官  蔡世祺
以上正本係照原本作成。
本判決不得上訴。
中    華    民    國  九十五  年   十一   月    八    日
                                      書記官  黃媚鵑


司法院資訊處製作；財團法人民間司法改革基金會備份。
